臺灣高等法院台南分院刑事裁定　　　　　九十一年度抗字第一六七號　　　　Ｃ
　　　抗　告　人　臺灣雲林地方法院檢察署檢察官
　　　相　對　人　甲　○　○
右列抗告人因相對人違反毒品危害防制條例案件，聲請宣告沒收，不服臺灣雲林地方
法院中華民國九十一年五月二十日裁定（九十一年度聲字第二八八號），提起抗告，
本院裁定如左：
      主      文
原裁定撤銷。
海洛因（淨重零點參壹公克）沒收銷燬之。
      理      由
一、本件抗告人於原法院聲請意旨略以：本件扣案之第一級毒品海洛因四包（合計淨
    重０．三一公克、包裝重０．九０公克），經送法務部調查局鑑定結果，均含有
    毒品海洛因成分，係屬第一級毒品，依刑法第三十八條第一項第一款、第二項、
    第四十條但書及毒品危害防制條例第十八條第一項前段規定，聲請宣告沒收銷燬
    等語。
二、原法院以：沒收為從刑之一種，依主從不可分原則，應附隨於主刑而同時宣告之
    ，除有罪，免刑等判決，於裁判時併宣告外，如諭知無罪之判決，既無主刑，從
    刑亦無所附麗，故案內之違禁物，應另依刑法第四十條但書由檢察官聲請單獨宣
    告沒收，最高法院七十八年台非字第七二號判例足資參照。故由檢察官依上開規
    定聲請單獨宣告沒收，於有犯罪嫌疑人時，應於本案經無罪判決或不起訴處分確
    定者，始得為之。經查，如聲請意旨所述本件（九十年度毒偵字第一０五五號）
    扣案之疑似第一級毒品，經送法務部調查局鑑定結果含毒品海洛因成分，屬第一
    級毒品等情，然相對人郭任宏在警偵訊中只坦承施用第二級毒品安非他命犯行，
    並辯稱上開扣案第一級毒品為案外人許志漢所有；且其尿液經檢驗結果僅呈甲基
    安非他命陽性反應，並無嗎啡之陽性反應；而檢察官亦以相對人涉嫌施用第二級
    毒品犯行，向原審聲請裁定送觀察、勒戒，並經原審以九十一年度毒聲字第一八
    八號相對人有上開犯行裁定送觀察、勒戒後，因無繼續施用傾向，繼由檢察官針
    對相對人施用第二級毒品犯行為不起訴處分，並無關於非法持有上開扣案第一級
    毒品之不起訴處分書或判決書可考，足見上開非法持有扣案第一級毒品犯行，並
    未經無罪判決或不起訴處分確定，認本件聲請於法未合，而裁定駁回其聲請。
三、抗告意旨略以：刑罰法令關於沒收之規定，有採職權沒收主義與義務沒收主義。
    職權沒收，指法院就屬於被告所有，並供犯罪所用或因犯罪所得之物，仍得本於
    職權為斟酌沒收與否之宣告，例如刑法第三十八條第一項第二款、第三款、第三
    項前段等屬之，義務沒收，又可分為絕對義務沒收與相對義務沒收二者。前者指
    凡法條規定「不問屬於犯人與否，沒收之。」者屬之，法院就此等之物，無審酌
    餘地，除已證明毀滅外．不問屬於犯人與否或有無查扣，均應沒收之，例如毒品
    危害防制條例第十八條第一項首段屬之。後者，供犯罪所用或因犯罪所得，且以
    屬於被告所有者為限，始應予以沒收，例如毒品危害防制條例第十九條第一項前
    段是。況法院於被告不成立犯罪而判決無罪時，因案件既已繫屬於法院，對於扣
    案之違禁物，自得依刑法第四十條但書之規定單獨宣告沒收，僅於案件未起訴或
    不起訴時，始由檢察官聲請法院裁定宣告沒收，以防衛社會利益，兼顧訴訟經濟
    。最高法院八十九年度台上字第五六０五號及八十三年台非字第三四二號判例足
    資參照。經查本件扣案之毒品，經法務部調查局鑑定結果含第一級毒品海洛因成
    分，屬毒品危害防制條例第二條第二項第一款之第一級毒品，依同條例第十八條
    第一項前段，不問屬於犯人與否，均沒收銷毀之，揆諸上開八十三年度台非字第
    三四二號判例要旨，自得由檢察官聲請法院裁定宣告沒收，原審裁定以本案無關
    於非法持有扣案第一級毒品之不起訴處分書或判決，遽以駁回本件聲請，其裁定
    自有違誤等語。
四、按刑法第三十八條規定之沒收，為從刑之一種，具有刑罰及保安處分之性質，且
    與主刑有從屬關係，依主從不可分原則，應於裁判時附隨於主刑而宣告，故該條
    第一項第一款至第三款規定之沒收物，須與犯罪有直接關係並於犯罪事實中有具
    體之記載，始能於判決主文宣示沒收，然該條第二項規定同條第一項第一款之違
    禁物，不問屬於犯人與否沒收之，第四十條但書復規定違禁物得單獨宣告沒收，
    則與該犯罪無直接關係而於犯罪事實中未具體記載之違禁物，應由檢察官另行聲
    請單獨沒收；惟該與被告犯罪無直接關係之違禁物，檢察官於起訴書內已敘明應
    依法沒收者，應認檢察官已聲請沒收，為避免司法資源之浪費，仍得於判決時併
    宣告沒收；毒品危害防制條例第十八條第一項前段規定：「查獲之毒品及專供製
    造或施用毒品之器具，不問屬於犯人與否，均沒收銷燬之。」此項規定係刑法第
    三十八條之特別規定，仍有上開原則之適用。最高法院九十一年度台非字第六七
    號著有判決意旨可資參看。本件扣案之毒品海洛因四包（合計淨重０．三一公克
    、包裝重０．九０公克），經法務部調查局鑑定結果均含第一級毒品海洛因成分
    ，有該局九十年九月十三日（九０）陸（一）字第九０一七九一三四號鑑定通知
    書附卷可稽，自屬毒品危害防制條例第二條第一項第一款所稱之第一級毒品，為
    刑法第四十條但書所稱之「違禁物」無疑。是本案雖無關於非法持有上開扣案第
    一級毒品之不起訴處分書或判決書可考，惟既經檢察官以九十一年度聲沒字第八
    一號聲請書，依刑法第四十條但書，單獨聲請原審宣告沒收，揆諸前開判決意旨
    ，自屬有據，應予准許。原審遽以主刑與從刑之關係而予駁回抗告人之聲請，自
    有可議。抗告人據此提起抗告，指摘原裁定不當，為有理由，應由本院將原裁定
    撤銷，因就查扣案之海洛因四包淨重０．三一公克，應依毒品危害防制條例第十
    八條第一項前段規定宣告沒收併銷燬之。至包裝重○‧九○公克非屬違禁物，故
    不併予宣告沒收，附予敘明，
五、據上論結，應依刑事訴訟法第四百十三條後段，刑法第四十條但書、毒品危害防
    制條例第十八條第一項前段，裁定如主文。
中    華    民    國      九十一      年      九      月    十九        日
                                  臺灣高等法院臺南分院刑事第六庭
                                      審判長法官  楊    明    章
                                            法官  顏    基    典
                                            法官  高    明    發
右正本證明與原本無異。
不得再抗告。
                                      法院書記官  李    梅    菊
中    華    民    國      九十一      年      九      月      二十三    日
